ACORDAO-COMPLETO-2548000

ACÓRDÃO 9232/2022 ATA 41/2022 - PRIMEIRA CÂMARA

VISTOS, relatados e discutidos estes autos de tomada de contas especial instaurada pelo Ministério do Desenvolvimento Social e Combate à Fome em desfavor do Sr. Pedro Costa Filho (CPF XXX.645.629-XX) , ex-Prefeito Municipal de Ecoporanga (ES) , em decorrência de utilização ilegal de recursos do piso básico fixo do Fundo Nacional de Assistência Social, transferidos no exercício de 2006 no montante de R$ 69,3 mil, pagamento salarial de servidores municipais,
ACORDAM os Ministros do Tribunal de Contas da União, reunidos em Sessão da Primeira Câmara, em:
9.1. conhecer da peça apresentada pelo Município de Ecoporanga - ES a título de "recurso de reconsideração" como mera petição e acolher seu conteúdo como defesa complementar;
9.2. arquivar o presente processo, com fundamento no art. 11 da Resolução TCU 344/2022;
9.3. encaminhar cópia do presente Acórdão à Secretaria Especial do Desenvolvimento Social e aos responsáveis.

Tomada de contas especial instaurada pelo Ministério do Desenvolvimento Social e Combate à Fome em decorrência de utilização ilegal de recursos do piso básico fixo do Fundo Nacional de Assistência Social, transferidos no exercício de 2006 no montante de R$ 69,3 mil, pagamento salarial de servidores municipais

Primeira Câmara

Prefeitura Municipal de Ecoporanga - ES.

3. Órgão/Entidade/Unidade: Prefeitura Municipal de Ecoporanga - ES.

13.1. Ministros presentes: Walton Alencar Rodrigues (Presidente), Benjamin Zymler e Jorge Oliveira.
13.2. Ministros-Substitutos presentes: Augusto Sherman Cavalcanti (Relator) e Weder de Oliveira.

AUGUSTO SHERMAN

Adoto como relatório a instrução lançada aos autos pela SecexTCE (peça 59) : 
"1. Cuida-se de processo de tomada de contas especial instaurada pelo Ministério do Desenvolvimento Social e Combate à Fome em desfavor do Sr. Pedro Costa Filho (CPF XXX.645.629-XX) , ex-Prefeito Municipal de Ecoporanga (ES) , em decorrência de utilização ilegal de recursos do piso básico fixo do Fundo Nacional de Assistência Social, a saber, pagamento de servidores municipais com tais verbas no exercício de 2006. 
HISTÓRICO 
2.	Os pagamentos impugnados atingiram o valor total de R$ 69.300,00, referenciados em onze parcelas iguais, mensais e sucessivas, na forma da tabela abaixo (peça 1, p. 12) :
	Data
	Valor (R$) 

	20/2/2006
	6.300,00

	14/3/2006
	6.300,00

	7/4/2006
	6.300,00

	5/5/2006
	6.300,00

	5/6/2006
	6.300,00

	5/7/2006
	6.300,00

	3/8/2006
	6.300,00

	8/9/2006
	6.300,00

	18/10/2006
	6.300,00

	8/11/2006
	6.300,00

	11/12/2006
	6.300,00

	Total
	69.300,00

3.	O processo se encontra devidamente historiado nas instruções insertas às peças 3, 10 e 15 do presente processo. Com vistas a contextualizar e facilitar a compreensão dos fatos, transcreve-se, a seguir, trecho da instrução anterior.
3. A irregularidade foi acusada pelo Conselho Municipal de Assistência Social, em seu parecer (peça 1, p. 18) , o qual pugnava pela devolução dos recursos pela municipalidade, a despeito da recomendação da aprovação das contas, com ressalva, naquele exercício, diante da irregularidade. 
4. 	Paralelamente, algumas irregularidades foram objeto de notificações expedidas ao município, ainda na gestão do prefeito infrator (peça 1, p. 48-53) , não mencionando o pagamento de despesas municipais com as verbas do FNAS, mas referidas no Relatório de Fiscalização 01005 (peça 1, p. 19-47) da Controladoria Geral da União, em ação de fiscalização correspondente ao 24º Sorteio do Projeto de Fiscalização a partir de sorteios públicos, o qual não abordou a questão do desvio de finalidade verificado. A Prefeitura respondeu em 23/12/2008 (peça 1, p. 54) .
4. 	Na Nota Técnica 101/2016 - CPCRFF/CGPC/DEFNAS (peça 1, p. 55-60) , datada de 20/1/2016, o órgão repassador, em manifestação da Coordenação Geral de Prestação de Contas, postulou como imperativa a devolução dos valores do piso básico fixo para o pagamento de servidores, notificando a ocorrência à municipalidade (peça 1, p. 61-62) . 
5. 	Tanto o Sr. Elias Dal Col, sucessor do alcaide responsável pela gestão dos recursos (peça 1, p. 73-74) quanto o Conselho Municipal de Assistência Social, a despeito das comunicações (peça 1, p. 75-76) , mantiveram-se inertes.  O Sr. Pedro Costa Filho (ex-Prefeito Municipal nas gestões 2005-2008 e 2013-2016) foi notificado com sucesso em 3/2/2016 (peça 1, p. 64) . Não se verificou, entretanto, a notificação da municipalidade, que não pode ser suprida por aquela endereçada a seu mandatário ocasional ou ao Conselho Municipal de Assistência Social.
6. 	Enfrentando inicialmente a matéria, a extinta SECEX-ES concluiu (peças 3-5) pela ocorrência de desvio de finalidade, na medida em que a aplicação dos recursos do Fundo de Assistência Social em despesas de pessoal de qualquer ente federativo, além de vedada pelo art. 4º do Decreto 2.529/1998, não encontrava previsão na lei 8.742/93. Em caráter preliminar, contudo, defendeu a tese de que o pressuposto de procedibilidade insculpido no art. 6º, inciso II, da Instrução Normativa 71/2012, com a redação conferida pela Instrução Normativa 76/2016, haveria se exaurido para a municipalidade, diante da inexistência de notificação válida para este ente político, mas não para o ex-alcaide Pedro Costa Filho. 
7. 	Diante deste quadro e do entendimento externado àquela assentada, considerando que a solidariedade do débito constituía uma exceção pessoal, na forma do art. 281 do Código Civil, entendeu-se conveniente que o polo passivo do processo restringisse-se ao Sr. Pedro Costa Filho, dispensando-se a responsabilização do ente municipal. 
8. 	Com fulcro em delegação de competência conferida pelo ínclito Relator, foi efetuada a citação (peça 7) do Sr. Pedro Costa Filho, para que recolhesse aos cofres do Fundo Nacional de Assistência Social as quantias repassadas na órbita do Fundo Nacional de Assistência Social, pela sua aplicação em despesas de exclusiva competência municipal no exercício de 2006, com os seguintes fundamentos:
Ocorrência: emprego ilegal de recursos do piso básico fixo do Fundo Nacional de Assistência Social para pagamento de servidores municipais no exercício de 2006.
Conduta:  Gestão dos recursos do Piso Básico Fixo do Fundo Nacional de Assistência Social, no exercício apontado
Dispositivos violados: art. 4º do Decreto 2.529/1998.
9. 	O expediente citatório foi encaminhado ao endereço constante da base de dados do sistema de cadastro de pessoas físicas da Secretaria da Receita Federal (peça 6) , e seu recebimento está comprovado nos autos, na data de 29/3/2018 (peça 8) . Manteve-se inerte, contudo, o agente citado. 
10. 	Redistribuído o processo para a SECEX-TCE, esta unidade, em pareceres convergentes (peças 10-12) , entendeu caracterizada a revelia, uma vez configurada a hipótese do art. 179 do Regimento Interno do TCU e do art. 4º, inciso III, § 1º, da Resolução TCU 170, de 30 de junho de 2004. Destacando ainda a inexistência, nos autos, de quaisquer elementos capazes de infirmar o posicionamento inicial, no sentido da responsabilização do Pedro Costa Filho, e reafirmando o  entendimento vazado nas manifestações de peças 3-5, no sentido do reconhecimento de potencial prejuízo à defesa, no tocante à municipalidade, diante do decurso do prazo decenal a que se refere o art. 6º, inciso II, da Instrução Normativa 71/2012, com a redação conferida pela Instrução Normativa 76/2016, a SECEX-TCE propugnou a condenação em débito do Sr. Pedro Costa Filho, pela integralidade dos valores repassados, dispensando-se, contudo, a multa prevista no art. 57 da lei 8.443/92, diante da plena fluência do prazo prescricional decenal, segundo o entendimento firmado em incidente de uniformização de jurisprudência do TCU na prolação do Acórdão 1441/2016-TCU-Plenário. 
11. 	A eminente Procuradora Cristina Machado da Costa e Silva, em cota singela (peça 13) , manifestou concordância com a proposição da unidade técnica. 
12. 	O Exmo. Sr. Ministro-Substituto Augusto Sherman Cavalcanti, em seu despacho (peça 14) , todavia, dissentiu dos posicionamentos anteriores. 
13. 	Ponderou, inicialmente, mencionando precedente específico (Acórdão 461/2017-TCU-Primeira Câmara) , que a hipótese obstativa de procedibilidade definida no art. 6º, inciso II, da Instrução Normativa 71/2012, com a redação conferida pela Instrução Normativa 76/2016, condiciona-se à evidenciação do efetivo prejuízo ao direito de defesa do responsável cujo chamamento válido aos autos encontra-se pendente, o que não restaria devidamente caracterizado no caso em tela. Caberia ao interessado demonstrar a existência do obstáculo ou fator limitador ou impeditivo concreto que conduziria a tal situação. 
14. 	Mais adiante, referindo-se ao preceito insculpido no art. 3º da Decisão Normativa TCU 57/2004, abaixo reproduzido, destacou que a responsabilização do município seria imperativa, diante do enriquecimento sem causa, enquanto que a solidariedade do agente público seria uma possibilidade, a ser considerada no caso concreto:
Caso comprovado que o ente federado se beneficiou pela aplicação irregular dos recursos federais transferidos, o Tribunal, ao proferir o julgamento de mérito, condenará diretamente o Estado, o Distrito Federal ou o Município, ou a entidade de sua administração, ao pagamento do débito, podendo, ainda, condenar solidariamente o agente público responsável pela irregularidade e/ou cominar-lhe multa.
15.	 Prosseguiu assinalando que, a despeito do reconhecimento que a solidariedade é benefício do credor, diante da ocorrência do desvio de finalidade em benefício do ente federativo, caberia a responsabilização deste, além da aplicação de multa ao gestor que propiciou o ilícito, além do julgamento pela irregularidade das contas de ambos. Foram citados precedentes (Acórdão 5735/2016-TCU-Primeira Câmara - Rel. Min. José Múcio Monteiro e 15120/2018 - Primeira Câmara (Rel. Min. Augusto Sherman) ; 11752/2018 (Rel. Min. Aroldo Cedraz) e 1446/2018 - Segunda Câmara (Rel. Min. Augusto Nardes) . 
16. 	Diante destas considerações, o nobre Relator restituiu o processo, ordenando o refazimento das citações. 
4.	Em instrução anterior (peça 15) , considerando-se as ponderações feitas pelo Ministro Relator, acima transcritas, propôs-se a citação município de Ecoporanga (ES) , em solidariedade com o Sr. Pedro Costa Filho (CPF XXX.645.629-XX) , ex-Prefeito Municipal, para que, no prazo de 15 dias, apresentassem alegações de defesa para a irregularidade que lhes fora imputada, nos seguintes termos:
23.1	nos termos dos arts. 10, § 1º, e 12, incisos I e II, da Lei 8.443/92 c/c o art. 202, incisos I e II, do Regimento Interno do Tribunal de Contas da União, realizar a citação do município de Ecoporanga (ES) , em solidariedade com o Sr. Pedro Costa Filho (CPF XXX.645.629-XX) , ex-Prefeito Municipal, para, no prazo de 15 (quinze) dias,  apresentar alegações de defesa e/ou recolher aos cofres do Fundo Nacional de Assistência Social as quantias abaixo assinaladas, atualizadas monetariamente a contar das datas indicadas, até a data do efetivo recolhimento, na forma da legislação em vigor, abatendo-se na oportunidade a quantia eventualmente já ressarcida, nos termos da Súmula TCU nº 128:
	Data
	Valor (R$) 

	20/2/2006
	6.300,00

	14/3/2006
	6.300,00

	7/4/2006
	6.300,00

	5/5/2006
	6.300,00

	5/6/2006
	6.300,00

	5/7/2006
	6.300,00

	3/8/2006
	6.300,00

	8/9/2006
	6.300,00

	18/10/2006
	6.300,00

	8/11/2006
	6.300,00

	11/12/2006
	6.300,00

	Total
	69.300,00

Valor atualizado do débito em 29/10/2019 (sem juros) : R$ 140.571,71
Ocorrência: emprego ilegal de recursos do piso básico fixo do Fundo Nacional de Assistência Social para pagamento de servidores municipais no exercício de 2006.
Conduta do Sr. Pedro Costa Filho:  autorizar pagamento de servidores municipais com recursos do Piso Básico Fixo do Fundo Nacional de Assistência Social, no exercício apontado; 
Conduta do Município de Ecoporanga (ES) : beneficiar-se do emprego irregular de verbas do Fundo Nacional de Assistência Social para o pagamento de servidores municipais; 
Dispositivos violados: art. 4º do Decreto 2.529/1998.
5.	Em cumprimento ao pronunciamento da Unidade, foi efetuada a citação dos responsáveis, nos moldes adiante:
Prefeitura Municipal de Ecoporanga - promovida a citação da responsável, conforme delineado adiante:
	Comunicação: Ofício 20515/2020 - TCU/Seproc (peça 20) 
Data da Expedição: 13/5/2020
Data da Ciência: não houve
Nome Recebedor: Antônio Miranda
Observação: Ofício enviado para o endereço da responsável, conforme pesquisa de endereço no sistema CPF da Receita Federal.
	
	Comunicação: Ofício 44297/2020 - TCU/Seproc (peça 24) 
Data da Expedição: 10/9/2020
Data da Ciência: 16/9/2020 (peça 26) 
Nome Recebedor: Daniela Oliveira Almeida 
Observação: Ofício enviado para o endereço da responsável, conforme pesquisa de endereço no sistema CPF da Receita Federal.
Fim do prazo para a defesa: 1/10/2020

	b) Pedro Costa Filho - promovida a citação do responsável, conforme delineado adiante:
	Comunicação: Ofício 20516/2020 - TCU/Seproc (peça 21) 
Data da Expedição: 13/5/2020
Data da Ciência: 15/5/2020 (peça 22) 
Nome Recebedor: Maria Oren Santos Souza
Observação: Ofício enviado para o endereço da responsável, conforme pesquisa de endereço no sistema CPF da Receita Federal.
Fim do prazo para a defesa: 30/5/2020
	
Conforme Despacho de Conclusão das Comunicações Processuais (peça 27) , as providências inerentes às comunicações processuais foram concluídas. 
Transcorrido o prazo regimental, os responsáveis, município de Ecoporanga (ES) e o Sr. Pedro Costa Filho, permaneceram silentes, devendo ser considerados revéis, nos termos do art. 12, §3º, da Lei 8.443/1992.
Na instrução anterior (peça 32) , considerando a presunção da boa-fé que milita em favor dos entes públicos, entendeu-se cabível a fixação, com fundamento no art. 12, § 2º, da Lei 8.443/1992 c/c o art. 202, §§ 2º e 3º, do Regimento Interno do TCU, de novo e improrrogável prazo de 15 dias, a contar da notificação, para que o município de Ecoporanga/ES, na pessoa de seu representante legal, comprovasse o recolhimento do débito apurado aos cofres do Fundo Nacional de Assistência Social.
Por meio do Ofício 62929/2021 - TCU/Seproc, de 5/11/2021 (peça 43) , efetuou-se a notificação da municipalidade da concessão de novo e improrrogável prazo para recolhimento do débito.
A prefeitura de Ecoporanga/ES apresentou recurso de reconsideração em face do Acórdão 16665/2021-TCU-Primeira Câmara (peça 50) .
A Serur, ao efetuar análise de admissibilidade do referido recurso (peça 52) , verificou que não há que se falar em cabimento de recurso em face de decisão que não julga o mérito das contas e apenas fixa prazo para recolhimento de recursos federais. Propôs receber o expediente como mera petição e as peças 50 e 51 como elementos complementares de defesa.
Por meio do Despacho à peça 57, o Ministro Relator determinou a restituição dos autos à Secex/TCE para análise dos documentos.
ANÁLISE DOS PRESSUPOSTOS DE PROCEDIBILIDADE DA IN/TCU 71/2012
Avaliação de Viabilidade do Exercício do Contraditório e Ampla Defesa
Quanto ao responsável Pedro Costa Filho, verifica-se que não houve o transcurso de mais de dez anos desde o fato gerador sem que tenha havido a notificação do responsável pela autoridade administrativa federal competente (art. 6º, inciso II, c/c art. 19 da IN/TCU 71/2012, modificada pela IN/TCU 76/2016) , uma vez que o fato gerador da irregularidade sancionada ocorreu ao longo do exercício de 2006, e os responsáveis foram notificados sobre a irregularidade pela autoridade administrativa competente conforme abaixo:
Pedro Costa Filho, por meio do Ofício nº 230/CGPC/DEFNAS/SNAS/MDS, de 21/1/2016 (peça 1, p. 61-62) , recebido em 3/2/2016 (peça 1, p. 64) .
No entanto, a notificação da Prefeitura Municipal de Ecoporanga (ES) , efetuada por meio do Ofício 230/CGPC/DEFNAS/SNAS/MDS, de 21/1/2016 (peça 1, p. 73-74) , foi endereçada ao Sr. Elias dal Col, que, no entanto, não era o prefeito em exercício no ano de 2016, conforme consulta ao endereço eletrônico do Tribunal Superior Eleitoral (peça 28) . Como a entrega do Ofício restou frustrada, a notificação se deu por edital (peça 1, p. 79) . 
Valor de Constituição da TCE 	
Verifica-se, ainda, que o valor atualizado do débito apurado (sem juros) em 1/1/2017 é superior ao limite mínimo de R$ 100.000,00, na forma estabelecida conforme os arts. 6º, inciso I, e 19 da IN/TCU 71/2012, modificada pela IN/TCU 76/2016. 
OUTROS PROCESSOS/DÉBITOS NOS SISTEMAS DO TCU COM OS MESMOS RESPONSÁVEIS
Informa-se que não foram encontrados outros processos no Tribunal com os mesmos responsáveis.
17.	A tomada de contas especial está, assim, devidamente constituída e em condição de ser instruída.
EXAME TÉCNICO
Argumentos apresentados pela Prefeitura de Ecoporanga/ES
A Prefeitura de Ecoporanga/ES, por meio da Secretária de Assistência Social do Município, informou que, após ser notificado por meio do Ofício 44297/2020, procedeu ao pagamento do valor do débito no dia 25/9/2020, conforme Guia de Recolhimento da União e comprovante de pagamento anexos (peça 50, p. 9 e peça 51) .
Prossegue informando que não foi efetuada a juntada da comprovação aos autos da presente TCE (peça 50. p. 2) , que a ausência de informação de quitação do débito não foi praticada intencionalmente (peça 50, p. 4) e que a liquidação tempestiva do débito demonstra a boa-fé e o compromisso do gestor em exercício em agir em conformidade com o direito (peça 50, p. 3-4) .
Análise
É possível verificar que foi efetuado o recolhimento da quantia de R$ 143.712,89 no dia 30/9/2020, conforme comprovante anexo (peça 51) . O recolhimento foi feito, portanto, antes de escoar o prazo para apresentação das alegações de defesa, que findou em 1/10/2020.
Quanto ao valor recolhido, verifica-se que, conforme demonstrativo de débito à peça 58, o correto seria R$ 144.023,62, caracterizando um recolhimento a menor no valor de R$ 310,73. Entretanto, considerando a modicidade da diferença apurada, entende-se que a mesma é desprezível, podendo ser dada quitação ao município.
Apesar da inércia da municipalidade em encaminhar documentação comprobatória do recolhimento efetuado, de modo a não restar configurada sua revelia, há de que se considerar que o saneamento tempestivo do débito caracteriza boa-fé do município, devendo suas contas serem julgadas regulares com ressalva, com fundamento no art. 16, II, da Lei 8.443/1992.
Verificou-se, ainda, na instrução anterior (peça 32) , a revelia do Sr. Pedro Costa Filho, nos termos do art. 12, §3º, da Lei 8.443/1992.
O saneamento do débito pelo município não afasta a responsabilidade do ex-gestor pela irregularidade "emprego ilegal de recursos do piso básico fixo do Fundo Nacional de Assistência Social para pagamento de servidores municipais no exercício de 2006". Assim sendo, suas contas devem ser julgadas irregulares, com fundamento no art. 16, III, "b", da Lei 8.443/1992. Considerando a ocorrência da prescrição da pretensão punitiva, deixar-se-á de propor a aplicação da multa prevista no art. 58, I, do referido normativo.
Prescrição da Pretensão Punitiva
Vale ressaltar que a pretensão punitiva do TCU, conforme Acórdão 1441/2016-TCU-Plenário, Relator: Benjamin Zymler, que uniformizou a jurisprudência acerca dessa questão, subordina-se ao prazo geral de prescrição indicado no art. 205 do Código Civil, que é de dez anos, contado da data de ocorrência da irregularidade sancionada, nos termos do art. 189 do Código Civil, sendo este prazo interrompido pelo ato que ordenar a citação, a audiência ou a oitiva do responsável.
No caso em exame, ocorreu a prescrição, uma vez que a irregularidade sancionada ocorreu ao longo do exercício de 2006, e o ato de ordenação da citação ocorreu em 17/4/2019 (peça 14) .
CONCLUSÃO
Em face da análise promovida na seção "Exame Técnico", verifica-se que o responsável Pedro Costa Filho não logrou comprovar a boa e regular aplicação dos recursos e, instado a se manifestar, optou pelo silêncio, configurando a revelia, nos termos do §3º, do art. 12, da Lei 8.443/1992. Ademais, inexistem nos autos elementos que demonstrem a boa-fé do responsável ou a ocorrência de outras excludentes de culpabilidade.
Verifica-se também que houve a prescrição da pretensão punitiva, conforme análise já realizada.
Tendo em vista que não constam dos autos elementos que permitam reconhecer a boa-fé do responsável Pedro Costa Filho, sugere-se que as suas contas sejam julgadas irregulares, nos termos do art. 202, § 6º, do Regimento Interno do TCU, sem a imputação do débito, uma vez que a prefeitura municipal de Ecoporanga/ES logrou comprovar o recolhimento do mesmo. 
Sugere-se, ainda, julgar regulares com ressalva as contas do município de Ecoporanga/ES, com fundamento no art. 16, inciso II, da Lei 8.443/1992.
PROPOSTA DE ENCAMINHAMENTO
Diante do exposto, submetemos os autos à consideração superior, propondo ao Tribunal:
	a)	considerar revel o responsável Pedro Costa Filho (CPF XXX.645.629-XX) , para todos os efeitos, dando-se prosseguimento ao processo, com fulcro no art. 12, § 3º, da Lei 8.443/1992; 
	b)	julgar irregulares, nos termos dos arts. 1º, inciso I, 16, inciso III, alínea "b", da lei 8.443/1992 as contas do responsável Pedro Costa Filho (CPF XXX.645.629-XX) ;
	c) julgar regulares com ressalva as contas do município de Ecoporanga/ES, dando-lhe quitação, com fundamento no art. 16, inciso II, da Lei 8.443/1992;
enviar cópia do Acórdão a ser prolatado à Procuradoria da República no Estado do Espírito Santo, nos termos do § 3º do art. 16 da Lei 8.443/1992, c/c o § 7º do art. 209 do Regimento Interno do TCU, para adoção das medidas cabíveis; e
enviar cópia do Acórdão que vier a ser proferido ao Secretaria Especial do Desenvolvimento Social e ao responsável, para ciência;
informar à Procuradoria da República no Estado do Espírito Santo, à Secretaria Especial do Desenvolvimento Social e aos responsáveis que a presente deliberação, acompanhada do Relatório e do Voto que a fundamenta, está disponível para a consulta no endereço www.tcu.gov.br/acordaos, além de esclarecer que, caso requerido, o TCU poderá fornecer sem custos as correspondentes cópias, de forma impressa; e
informar à Procuradoria da República no Estado do Espírito Santo que, nos termos do parágrafo único do art. 62 da Resolução TCU 259/2014, os procuradores e membros do Ministério Público credenciados nesta Corte podem acessar os presentes autos de forma eletrônica e automática, ressalvados apenas os casos de eventuais peças classificadas como sigilosas, as quais requerem solicitação formal.".
2.	O Sr. Secretário de Controle Externo da Secex-ES manifestou-se de acordo com as propostas contidas na instrução retro transcrita (peça 61) . 
3.	O Representante do Ministério Público junto a este Tribunal manifestou-se nos seguintes termos (peça 62) : 
"Trata-se de tomada de contas especial instaurada pelo Ministério do Desenvolvimento Social e Combate à Fome em decorrência de desvio de finalidade na utilização de recursos do piso básico fixo do Fundo Nacional de Assistência Social (FNAS) , repassados ao município de Ecoporanga/ES no exercício de 2006.
2.	Foram citados, solidariamente, o mencionado município e o sr. Pedro Costa Filho, prefeito à época da irregularidade, caracterizada pela utilização dos referidos recursos para pagamento de servidores municipais.
3.	Nesta etapa processual, constatou-se o recolhimento quase integral do valor do débito aos cofres do FNAS pelo município (recolhimento de R$ 143.712,89, em vez de R$ 144.023,62, restando diferença de R$ 310,73) , antes de transcorrido o prazo para apresentação de alegações de defesa.
4.	Considerando a inexpressividade da diferença não recolhida, a ocorrência da prescrição da pretensão punitiva (aferida segundo critérios do Acórdão 1441/2016-TCU-Plenário) , bem como a ausência de elementos que permitam reconhecer a boa-fé do sr. Pedro Costa Filho, a unidade técnica propôs julgar regulares com ressalva as contas do município de Ecoporanga/ES e irregulares a do ex-prefeito, sem condenação em débito nem aplicação de multa.
5.	Temos defendido a aplicação do regime previsto na Lei 9.873/1999 para verificação da prescrição das pretensões decorrentes da atuação do TCU, sejam punitivas ou de ressarcimento, na linha da jurisprudência que vem se estabelecendo no STF (MS 36780, 36810, 37847, 36054 e 37373, dentre outros) .
6.	Na documentação à peça 1, verifica-se que o demonstrativo sintético anual referente ao exercício de 2006, documento utilizado como evidência da irregularidade, foi recebido pelo órgão instaurador da TCE pelo menos desde novembro de 2008. Todavia, sua primeira manifestação sobre a irregularidade se deu apenas em 20/1/2016.
7.	Não tendo ocorrido causas interruptivas entre 2008 e 2016, constata-se a superação do prazo quinquenal previsto no art. 1.º da Lei 9.873/1999, caracterizando-se a prescrição das pretensões punitiva e de ressarcimento.
8.	Por outro lado, tal circunstância em nada afeta a devolução dos recursos promovida pelo município, tendo em vista que o pagamento de dívida prescrita é irrepetível (art. 882 do Código Civil) .
9.	Assim, esta representante do Ministério Público de Contas manifesta-se no sentido de que o Tribunal delibere, em caráter definitivo, na forma do art. 487, inciso II, do CPC c/c o art. 298 do Regimento Interno/TCU, pela ocorrência da prescrição das pretensões ressarcitória e punitiva, com base no art. 1.º, caput, da Lei 9.873/1999, encerrando-se o processo nos termos do art. 169, inciso III, do Regimento Interno/TCU.".
É o relatório.

não há.

Procuradora-Geral Cristina Machado da Costa e Silva.

TOMADA DE CONTAS ESPECIAL. FUNDO NACIONAL DE ASSISTÊNCIA SOCIAL. DESVIO DE FINALIDADE NA UTILIZAÇÃO DOS RECURSOS REPASSADOS À PREFEITURA MUNICIPAL DE ECOPORANGA - ES DURANTE O EXERCÍCIO DE 2006. CITAÇÃO DO MUNICÍPIO E DO GESTOR MUNICIPAL. RECOLHIMENTO INTEGRAL DO VALOR REPASSADO PELA PREFEITURA MUNICIPAL. EXTINÇÃO DO DÉBITO. REVELIA DO EX-GESTOR MUNICIPAL. PRESCRIÇÃO DAS PRETENSÕES PUNITIVA E DE RESSARCIMENTO. ARQUIVAMENTO.

TOMADA DE CONTAS ESPECIAL (TCE)

Tratam os autos de tomada de contas especial instaurada pelo Ministério do Desenvolvimento Social e Combate à Fome em desfavor do Sr. Pedro Costa Filho (CPF 491.645.629-72) , ex-Prefeito Municipal de Ecoporanga (ES) , em decorrência de utilização ilegal de recursos do piso básico fixo do Fundo Nacional de Assistência Social, transferidos no exercício de 2006 no montante de R$ 69,3 mil, para pagamento salarial de servidores municipais.
2. Conforme instrução da unidade técnica transcrita para o relatório que precede este voto, análise procedida pela Secex-ES concluiu que os recursos financeiros transferidos no exercício de 2006 pelo FNAS foram utilizados fora de sua finalidade específica, configurando desvio de finalidade (§ 3º, item 6, da instrução) . 
3. Assim, a Prefeitura Municipal de Ecoporanga - ES e o referido gestor foram citados para apresentar alegações de defesa ou recolher aos cofres do Fundo Nacional de Assistência Social - FNAS montante equivalente ao valor total transferido (§§ 4º a 6º da instrução) .
4. Após este Tribunal fixar novo e improrrogável prazo para que o Município comprovasse o recolhimento do débito (Acórdão 16665/2021-TCU-Primeira Câmara) , aquele ente público veio aos autos e comprovou que havia realizado o recolhimento demandado por esta Corte já em em 25/09/2020, conforme Guia de Recolhimento e comprovante de pagamento acostados aos autos (peças 50 e 51) , ainda que a menor pelo valor residual de R$ 310,73 (§§ 18 a 21 da instrução) . 
5. Considerando o recolhimento do débito, a unidade técnica propõe que as contas da Prefeitura Municipal de Ecoporanga - ES sejam julgadas regulares, com ressalvas (§§ 22 e 30 da instrução) . 
6. Seguindo em sua análise, a unidade técnica pondera que o recolhimento efetuado pelo município não a afasta a responsabilidade do gestor municipal pelo desvio de finalidade verificado, pelo que deveria, em razão de sua revelia, ter suas contas julgadas irregulares, com aplicação de penalidade (§§ 23 e 24 da instrução) . Não obstante, conforme jurisprudência então vigente, defendeu que o transcurso do prazo de aproximadamente 13 anos entre os fatos sob apreciação e o ato que ordenou a citação configuraria prescrição da pretensão punitiva (§§ 25 e 26 da instrução) , pelo que não seria possível apenar o responsável, restando apenas julgar suas contas irregulares (§§ 27 a 29 da instrução) .
7. O Ministério Público, por sua vez, propõe o encerramento do processo em razão da ocorrência de prescrição (peça 62) : 
"6. Na documentação à peça 1, verifica-se que o demonstrativo sintético anual referente ao exercício de 2006, documento utilizado como evidência da irregularidade, foi recebido pelo órgão instaurador da TCE pelo menos desde novembro de 2008. Todavia, sua primeira manifestação sobre a irregularidade se deu apenas em 20/1/2016. 
7. Não tendo ocorrido causas interruptivas entre 2008 e 2016, constata-se a superação do prazo quinquenal previsto no art. 1.º da Lei 9.873/1999, caracterizando-se a prescrição das pretensões punitiva e de ressarcimento.
8. Por outro lado, tal circunstância em nada afeta a devolução dos recursos promovida pelo município, tendo em vista que o pagamento de dívida prescrita é irrepetível (art. 882 do Código Civil) . 
9. Assim, esta representante do Ministério Público de Contas manifesta-se no sentido de que o Tribunal delibere, em caráter definitivo, na forma do art. 487, inciso II, do CPC c/c o art. 298 do Regimento Interno/TCU, pela ocorrência da prescrição das pretensões ressarcitória e punitiva, com base no art. 1.º, caput, da Lei 9.873/1999, encerrando-se o processo nos termos do art. 169, inciso III, do Regimento Interno/TCU".
8. Considerando as disposições da recente Resolução TCU 344/2022, acompanho a proposta do Ministério Público.
9. Com efeito, a mencionada Resolução veio disciplinar o instituto da prescrição no âmbito desta Corte de Contas, seguindo, em essência, as disposições da Lei 9.873/1999, com adequações constantes de jurisprudência do Supremo Tribunal Federal.
10. Dessa forma, considerando os argumentos lançados pelo Ministério Público e tendo em vista as disposições constantes dos artigos 2º, 4º, 5º, 11 e 12 da Resolução 344/2022, cabe no presente caso o reconhecimento da prescrição das pretensões punitiva e de ressarcimento, sem o prosseguimento do julgamento do mérito das contas, com o arquivamento do processo. 
11. Registro, por fim, que consta dos autos peça denominada "recurso de reconsideração" contra o Acórdão 16665/2021-TCU-Primeira Câmara, por meio da qual a Prefeitura Municipal de Ecoporanga - ES solicita seja reconhecido o recolhimento integral do débito e sejam as presentes contas julgadas regulares, com quitação (peças 50 e 51) . 
12. A unidade técnica opinou pelo conhecimento das peças como mera petição, negando seguimento ao recurso, uma vez não ser cabível recurso de reconsideração contra decisão que não julga o mérito e apenas fixa prazo para recolhimento de débito, em razão do que os elementos apresentados deveriam ser acolhidos como defesa complementar (peça 52) .
13. Entendo caber o conhecimento da peça como mera petição, a título de elementos adicionais de defesa, nos termos da proposta da unidade técnica e em consonância com o espírito do disposto no art. 279, parágrafo único, do Regimento Interno. 
	Feitas essas considerações e acompanhando a proposta apresentada pelo Ministério Público junto a este Tribunal em seu parecer, manifesto-me por que o Tribunal aprove o acórdão que ora submeto à deliberação deste Colegiado. 
TCU, Sala das Sessões, em 29 de novembro de 2022. 
AUGUSTO SHERMAN CAVALCANTI
Relator